臺灣高等法院刑事判決
109年度上訴字第4611號
上  訴  人  
即  被  告  楊光正



                    （現因另案於法務部○○○○○○○○羈押中）
上列上訴人因詐欺等案件，不服臺灣新竹地方法院109年度金訴
字第133號，中華民國109年11月9日第一審判決（起訴案號：臺
灣新竹地方檢察署109年度偵字第6932號），提起上訴，本院判
決如下：
    主  文
原判決關於首次犯三人以上共同詐欺取財犯行（即附表二編號1
）、定執行刑及沒收追徵部分，均撤銷。
甲○○犯如附表二編號1「本判決之罪名及宣告刑」欄所示之罪，
處如附表二編號1「本判決之罪名及宣告刑」欄所示之刑。
未扣案之犯罪所得新臺幣玖仟貳佰壹拾陸元沒收，於全部或一部
不能沒收或不宜執行沒收時，追徵其價額。
其他上訴駁回。
上開撤銷改判部分與上訴駁回部分，應執行有期徒刑壹年拾月。
    犯罪事實
一、甲○○於民國109年4月間，在新竹市○區○○路○○○○○○○○○○○○○號
    「小忠」之指示，得悉工作內容係為他人提領金融機構帳戶
    款項並上交後，明知其所擔任者即為詐欺集團中內負責提領
    被害人遭詐欺款項之取款車手，仍基於三人以上共同詐欺取
    財、隱匿詐欺犯罪所得去向及所在之洗錢犯意聯絡，參與「
    小忠」所屬之具有持續性、牟利性之有結構性之3人以上詐
    欺集團犯罪組織（無證據證明有未成年人），並騎乘車牌號
    碼：000-000號普通重型機車以擔任取款車手，且約定每次
    成功領取詐欺款項後，可朋分贓款5％之報酬。謀議既定，詐
    欺集團成員即於如附表一各該編號所示時間，以如附表一各
    該編號所示方式，對附表一各該編號所示之被害人施用詐術
    ，致其等各陷於錯誤，分別匯入附表一各該編號所示之款項
    至附表一各該編號所示之帳戶，再由「小忠」提供中華郵政
    股份有限公司之金融卡2張（陳鼎集之帳號：000-000000000
    00000號，下稱甲帳戶；李逸恩之帳號：000-0000000000000
    0號，下稱乙帳戶）予甲○○依指示分別於附表一各該編號所
    示時間、地點操作自動櫃員機提領款項得手，並將得手之款
    項轉交「小忠」收取及領取報酬，而掩飾、隱匿詐欺犯罪所
    得去向。嗣附表一各該編號所示被害人發覺有異而報警處理
    ，方循線查獲上情。
二、案經蔡○真、許○岑、羅○珊、劉○瑋訴由新竹市警察局第一分
    局報請臺灣新竹地方檢察署檢察官偵查起訴。　　
    理  由
壹、證據能力部分：
一、組織犯罪防制條例第12條第1項中段規定：「訊問證人之筆
    錄，以在檢察官或法官面前作成，並經踐行刑事訴訟法所定
    訊問證人之程序者為限，始得採為證據。」此為刑事訴訟關
    於證據能力之特別規定，較諸刑事訴訟法證據章有關傳聞法
    則之規定嚴謹，且組織犯罪防制條例迭經修正，均未修正上
    開規定，自應優先適用（最高法院108年度台上字第3753號
    判決意旨參照）。查證人即被害人蔡○真、張○華、許○岑、
    羅○珊、劉○瑋等5人於警詢中之陳述，就被告而言，均屬被
    告以外之人於審判外之陳述，依前揭規定及說明，於被告涉
    及違反組織犯罪防制條例明定之罪名（詳後述），不具證據
    能力，不得採為判決基礎（然就被告所涉加重詐欺取財、洗
    錢等罪名，則不受此限制）。
二、按被告以外之人於審判外之陳述，雖不符刑事訴訟法第159
    條之1至第159條之4之規定，而經當事人於審判程序同意作
    為證據，法院審酌該言詞陳述或書面陳述作成時之情況，認
    為適當者，亦得為證據。又當事人、代理人或辯護人於法院
    調查證據時，知有第159條第1項不得為證據之情形，而未於
    言詞辯論終結前聲明異議者，視為有前項之同意，同法第15
    9條之5亦有明定。查本件檢察官、被告就本判決，除關於組
    織犯罪防制條例外，下列所引被告以外之人於審判外陳述之
    證據能力迄至言詞辯論終結，均未聲明異議（見本院卷第74
    至77、130至133頁），本院審酌該些供述證據作成時，核無
    違法取證或其他瑕疵，認為以之作為本案之證據屬適當，自
    有證據能力。其餘資以認定被告犯罪事實之非供述證據，均
    查無違反法定程序取得之情形，依刑事訴訟法第158條之4反
    面規定，亦具證據能力。
貳、實體方面：
一、認定犯罪事實之證據及理由：
    上揭事實，業經被告於警詢、偵查、原審及本院審理時均坦
    承不諱；並經證人即被害人蔡○真、張○華、許○岑、羅○珊、
    劉○瑋等5人分別於警詢中指訴在案（見109年度偵字第6932
    號卷，下稱偵卷，第36至37、46、51至53、68至69、80至81
    頁）；另有（蔡○真）內政部警政署反詐騙諮詢專線紀錄表
    、臺中市政府警察局第一分局民權派出所受理詐騙帳戶通報
    警示簡便格式表、金融機構聯防機制通報單、受理各類案件
    紀錄表、受理刑事案件報案三聯單、網路銀行交易紀錄、（
    張○華）內政部警政署反詐騙諮詢專線紀錄表、新竹縣政府
    警察局竹北分局三民派出所受理詐騙帳戶通報警示簡便格式
    表、金融機構聯防機制通報單、受理各類案件紀錄表、受理
    刑事案件報案三聯單、（許○岑）內政部警政署反詐騙諮詢
    專線紀錄表、嘉義縣警察局民雄分局大美派出所受理詐騙帳
    戶通報警示簡便格式表、金融機構聯防機制通報單、受理各
    類案件紀錄表、受理刑事案件報案三聯單、自動櫃員機交易
    明細、（羅○珊）內政部警政署反詐騙諮詢專線紀錄表、桃
    園市政府警察局桃園分局埔子派出所受理詐騙帳戶通報警示
    簡便格式表、金融機構聯防機制通報單、受理各類案件紀錄
    表、受理刑事案件報案三聯單、自動櫃員機交易明細、（劉
    ○瑋）內政部警政署反詐騙諮詢專線紀錄表、臺北市政府警
    察局文山第二分局景美派出所受理詐騙帳戶通報警示簡便格
    式表、受理各類案件紀錄表、受理刑事案件報案三聯單、自
    動櫃員機交易明細，及被告領款情形統計表、提款影像暨提
    款明細一覽表、甲乙帳戶之歷史交易明細、車輛詳細資料報
    表、相關路口監視器翻拍照片等存卷可稽（見偵卷第10、11
    至12、13至14、20、21至33、34、40至42、43、49至50、54
    至60、65、71至76、77、83至88頁）。另被告於109年4月間
    加入本案詐騙集團，不僅是擔任提款車手，尚包含擔任取簿
    手（見本院卷第121頁之臺灣桃園地方檢察署109年度偵字第
    17699號起訴書；該另案業經臺灣桃園地方法院以109年度審
    訴字第1466號判決判處有期徒刑4月），足徵本詐欺集團分
    工嚴謹、層級分明，且由附表一詐欺手段攔所載可知犯罪手
    法規律一致，且處處設有斷點以避偵查，並按一定比例朋分
    贓款，堪認本詐欺集團為一持續存在之組織，顯非為立即實
    施犯罪而隨意組成。又被告所參與之團體，其成員均係以詐
    騙他人金錢獲取不法所得為目的，且各成員間分別負責對被
    害人直接實施詐騙、收取帳戶金融卡或現金、指派工作、擔
    任提領詐欺款項、上繳詐欺款項等，是被告所參與者，係透
    過縝密之計畫與分工，成員彼此相互配合，由多數人所組成
    之於一定期間內存續以實施詐欺為手段而牟利之具有完善結
    構之組織，其屬三人以上，以實施詐術為手段，所組成之具
    有持續性及牟利性之有結構性組織之犯罪組織之事實，堪以
    認定。準此，被告此部分任意性之自白，確與事實相符，可
    以採信。綜上，本案事證明確，被告犯行洵堪認定，應依法
    論科。
二、論罪：
  ㈠按組織犯罪防制條例第2條第1項規定，業於107年1月3日修正
    為「本條例所稱犯罪組織，指三人以上，以實施強暴、脅迫
    、詐術、恐嚇為手段或最重本刑逾5年有期徒刑之刑之罪，
    所組成具有持續性或牟利性之有結構性組織」。又組織犯罪
    防制條例係藉由防制組織型態之犯罪活動為手段，以達成維
    護社會秩序、保障人民權益之目的，乃於該條例第3條第1項
    前段與後段，分別對於「發起、主持、操縱、指揮」及「參
    與」犯罪組織者，依其情節不同而分別論罪科刑。再者，組
    織犯罪條例所稱之參與犯罪組織，指加入犯罪組織成為組織
    之成員，而不問參加組織活動與否，犯罪即屬成立（司法院
    釋字第556號解釋暨理由書參照）；同理，犯罪組織之發起
    、操縱、指揮或參與，亦不以組織是否已經從事犯罪活動為
    必要。質言之，犯罪組織之發起、操縱、指揮或參與，之於
    組織之犯罪活動，乃分屬二事，亦即參與犯罪組織之「參與
    」行為，於加入犯罪組織時，犯罪即屬成立，與其等加入犯
    罪組織後之犯罪活動，係不同之行為，此觀諸組織犯罪防制
    條例第3條第1項修正理由為：「因加入犯罪組織成為組織之
    成員，不問有無參加組織活動，犯罪即屬成立，避免情輕法
    重，增訂第1項但書，以求罪刑均衡」，益臻明瞭。查：被
    告所參與之本案詐欺集團，係由三人以上成年人所組成，以
    施用詐術為手段，且組成之目的在於向被害人騙取金錢，具
    有牟利性。另本案詐欺集團之分工，係由集團成員致電向被
    害人實施詐術後，使被害人陷於錯誤，再由被告向「小忠」
    拿取提款卡提領款項後，將所得款項交回「小忠」並朋分款
    項，據此，堪認本案詐欺集團之分工細密、計畫周詳，顯非
    為立即實施犯罪而隨意組成，且於109年4月間為本案多次犯
    行，可認具有結構性、持續性。從而，本案詐欺集團核屬於
    組織犯罪防制條例第2條第1項所稱之犯罪組織無誤。
　㈡又按洗錢防制法於105年12月28日修正公布，並於106年6月28
    日生效施行（下稱新法）。修正前該法（下稱舊法）將洗錢
    行為區分為將自己犯罪所得加以漂白之「為自己洗錢」及明
    知是非法資金，卻仍為犯罪行為人漂白黑錢之「為他人洗錢
    」兩種犯罪態樣，且依其不同之犯罪態樣，分別規定不同之
    法定刑度。惟洗錢犯罪本質在於影響合法資本市場並阻撓偵
    查，不因為自己或為他人洗錢而有差異，且洗錢之行為模式
    不祇一端，上開為自己或為他人洗錢之二分法，不僅無助於
    洗錢之追訴，且徒增實務事實認定及論罪科刑之困擾。故而
    為徹底打擊洗錢犯罪，新法乃將洗錢行為之處置、多層化及
    整合等各階段，全部納為洗錢行為，而於新法第2 條規定：
    「本法所稱洗錢，指下列行為：一、意圖掩飾或隱匿特定犯
    罪所得來源，或使他人逃避刑事追訴，而移轉或變更特定犯
    罪所得。二、掩飾或隱匿特定犯罪所得之本質、來源、去向
    、所在、所有權、處分權或其他權益者。三、收受、持有或
    使用他人之特定犯罪所得。」且為避免舊法時期過度限縮洗
    錢犯罪成立之可能，亦模糊前置犯罪僅在對於不法金流進行
    不法原因之聯結而已，造成洗錢犯罪成立門檻過高，洗錢犯
    罪難以追訴。故新法就其中採取門檻式規範者，明定為最輕
    本刑為6個月以上有期徒刑之罪，並將「重大犯罪」之用語
    ，修正為「特定犯罪」；另增列未為最輕本刑為6個月以上
    有期徒刑之罪所涵括之違反商標法等罪，且刪除有關犯罪所
    得金額須在5百萬元以上者，始得列入前置犯罪之限制規定
    ，以提高洗錢犯罪追訴之可能性。從而新法第14條第1項所
    規範之一般洗錢罪，必須有第3條規定之前置特定犯罪作為
    聯結，始能成立。以日益猖獗之詐欺集團犯罪為例，詐欺集
    團向被害人施用詐術後，為隱匿其詐欺所得財物之去向，而
    令被害人將其款項轉入該集團所持有、使用之人頭帳戶，並
    由該集團所屬之車手前往提領詐欺所得款項得逞，檢察官如
    能證明該帳戶內之資金係本案詐欺之特定犯罪所得，即已該
    當於新法第14條第1項之一般洗錢罪（最高法院108 年度台
    上字第1744、2500號判決意旨參照）。查本案被告所犯係刑
    法第339條之4第1項第2款之三人以上共同詐欺取財罪，自屬
    洗錢防制法第3條第1款所規定之特定犯罪。又被告所屬詐欺
    集團成員向如附表一所示之被害人施用詐術，致被害人陷於
    錯誤而依指示將款項匯至集團指定之人頭帳戶，被告再受所
    屬詐欺集團上游指示，持提款卡自帳戶中提領被害人受詐騙
    而匯入之款項後，嗣交由「小忠」收取，其交付贓款之手法
    曲折迂迴，目的在製造詐欺犯罪所得之金流斷點，使偵查人
    員偵辦不易，實質上使該等犯罪所得嗣後之流向不明，達成
    隱匿犯罪所得之效果，自合於洗錢防制法第2條第2款所定隱
    匿特定犯罪所得之來源、去向之要件，為洗錢行為無訛。
  ㈢核被告就附表一編號1所為，係犯組織犯罪防制條例第3條第1
    項後段之參與犯罪組織罪、刑法第339條之4第1項第2款之三
    人以上共同詐欺取財罪、違反洗錢防制法第2條第2款規定，
    而犯同法第14條第1項之一般洗錢罪；就如附表一編號2至5
    則係犯刑法第339條之4第1項第2款之三人以上共同詐欺取財
    罪、違反洗錢防制法第2條第2款規定，而犯同法第14條第1
    項之一般洗錢罪。起訴書之所犯法條雖漏未論述被告違反組
    織犯罪防制條例第3條第1項後段之參與犯罪組織罪，惟起訴
    書犯罪事實已載明被告加入詐欺集團負責領取詐得款項並交
    付予「小忠」等事實，且與起訴有罪部分屬裁判上一罪關係
    ，為起訴效力所及，本院自得併予審判，並已就此罪名於本
    院審理時為告知被告（見本院卷第129頁），已足保障被告
    防禦權，附此敘明。
  ㈣按共同實施犯罪行為之人，在合同意思範圍以內，各自分擔
    犯罪行為之一部，相互利用他人之行為，以達其犯罪之目的
    者，即應對於全部所發生之結果，共同負責。又共同正犯之
    成立，祇須具有犯意之聯絡及行為之分擔，既不問犯罪動機
    起於何人，亦不必每一階段犯行，均須參與（最高法院著有
    28年台上字第3110號、34年台上字第682號判決意旨參照）
    。被告雖非始終參與上開詐欺取財各階段犯行，惟其與該詐
    欺集團其他成員既為遂行彼等詐欺取財之犯行而相互分工，
    堪認係在合同意思範圍內，各自分擔犯罪行為之一部，並相
    互利用他人之行為，以達犯罪之目的，依照上開說明，被告
    應就其加入上開詐欺集團後所參與犯行，對於全部所發生之
    結果共同負責。被告與本案詐欺集團所屬成員間（含「小忠
    」），就附表一編號1至5所示各犯行間，互有犯意聯絡、行
    為分擔，應論以共同正犯。另刑法第339條之4第1項第2款之
    三人以上共同犯詐欺取財罪，其本質即為共同犯罪，主文毋
    庸再於「三人以上共同犯詐欺取財罪」前再記載「共同」（
    最高法院83年度台上字第2520號刑事判決意旨參照），併此
    敘明。
　㈤按詐欺取財罪係為保護個人之財產法益而設，行為人罪數之
    計算，應依遭受詐欺之被害人人數計算。復衡以受詐騙之人
    未必僅有一次匯款紀錄，而在同一次遭受詐騙過程中，亦有
    單一被害人將一個或多個帳戶內之款項，分散轉帳匯款入詐
    欺正犯指示之多個帳戶，或先後一日、多日一再匯款至同一
    帳戶者，故而若以被告提款日期、次數，或所提領帳戶之匯
    款轉入次數，作為評價詐欺取財既遂犯行之罪數，恐嫌失當
    。查附表一編號1、3、5所示，或被告對同一被害人有數次
    取款之行為，或同一被害人有數次匯款之舉動，均係為達到
    詐欺取財之目的，而各侵害同一被害人之同一財產法益，各
    行為之獨立性均極為薄弱，難以強行分開，依一般社會健全
    觀念，應就針對同一被害人遭詐騙款項之多次指示行為，均
    視為數個舉動之接續施行，合為包括之一行為予以評價，均
    應論以接續犯之單純一罪。至於起訴書中雖述及「又於同夜
    10時32分許，至新竹市○區○○路0號1樓萊爾富超商新竹竹國
    店提款機前，提領不明款項1萬2005元」（起訴書犯罪事實
    欄一㈠倒數第3至4行）、「提領4萬4334元及不明款項，共計
    7萬4005元」（起訴書犯罪事實欄一㈡倒數第9至10行）、「
    提領來源不明款項1萬5005元」（起訴書犯罪事實欄一㈡倒數
    第5行）等有關「不明款項之提領」部分，僅是說明被告提
    領款項之金額，而均未於犯罪事實欄中描述被害人為何、遭
    詐欺時間、手法、金額，顯見此部分並非本案起訴範圍，併
    予敘明。
　㈥按組織犯罪防制條例於106年4月19日修正公布，擴大犯罪組
    織之定義，將具有持續性及牟利性之詐欺集團亦納為犯罪組
    織之犯罪類型，從而，行為人參與以詐術為目的之犯罪組織
    ，即尚有待其他加重詐欺犯罪，以確保或維護此一繼續犯之
    狀態。基此，行為人參與詐欺犯罪組織之先行為，與其嗣後
    著手實行加重詐欺行為間，雖在時間及場所未能完全重合，
    在自然意義上非完全一致，然二者具有階段性之緊密關聯性
    ，並有部分合致，復為確保及維護犯罪組織之宗旨或目的所
    必要，自得評價為單一行為，而有想像競合犯之適用，如予
    數罪併罰，反有過度評價之疑，實與人民法律感情不相契合
    。惟倘行為人於參與詐欺犯罪組織之繼續中，先後加重詐欺
    數人之財物，因該一貫穿全部犯罪歷程之參與犯罪組織的不
    法內涵，較之陸續實行之加重詐欺犯行為輕，自不能「以小
    包大、全部同一」，應僅就參與犯罪組織及首次加重詐欺二
    罪，依想像競合犯從一重之加重詐欺罪處斷。而此一參與犯
    罪組織之繼續行為，已為首次加重詐欺行為所包攝，自不得
    另割裂與其他加重詐欺行為，各再論以想像競合犯，以免重
    複評價。是以，第二次（含）以後之加重詐欺犯行，應單純
    依數罪併罰之例處理，當無從將一參與犯罪組織行為割裂再
    另論一參與犯罪組織罪，而與第二次（含）以後所犯加重詐
    欺罪從一重論處之餘地（最高法院108年度台上字第337號判
    決意旨參照）。是：被告所犯上開參與犯罪組織罪與附表一
    編號1部分所示「首次」三人以上共同詐欺取財罪、洗錢罪
    間，以及其前開首次犯行以外（即如附表一編號2至5）之其
    他三人以上共同詐欺取財罪、洗錢罪間，均係為求詐得各該
    被害人之金錢，犯罪目的單一，各行為間亦有局部同一之情
    形，均為想像競合犯，依刑法第55條規定，俱應各從一重之
    三人以上共同詐欺取財罪處斷。
　㈦被告所為上開5次（即附表一編號1至5）三人以上共同詐欺取
    財犯行，犯意各別、行為互殊，應分論併罰。
　㈧本件無刑法第59條之適用：
　　按刑法第59條規定之酌量減輕其刑，必須犯罪另有特殊之原
    因與環境，在客觀上足以引起一般同情，認為即使予以宣告
    法定最低度刑，猶嫌過重者，始有其適用。此所謂法定最低
    度刑，固包括法定最低本刑；惟遇有其他法定減輕之事由者
    ，則應係指適用其他法定減輕事由減輕其刑後之最低度刑而
    言。倘被告別有法定減輕事由者，應先適用法定減輕事由減
    輕其刑後，猶認其犯罪之情狀顯可憫恕，即使科以該減輕後
    之最低度刑仍嫌過重者，始得適用刑法第59條規定酌量減輕
    其刑（最高法院100年度台上字第744號判決意旨參照）。經
    查，詐欺集團犯罪已是當今亟欲遏止防阻之犯罪類型，被告
    所為嚴重破壞社會治安，衡酌其生活、經濟狀況相較其犯罪
    情狀，難認有何情堪憫恕之處，縱論以加重詐欺取財罪刑尚
    無情輕法重之憾，自無刑法第59條規定適用之餘地。
　㈨按想像競合犯之處斷刑，本質上係「刑之合併」。其所謂從
    一重處斷，乃將想像競合犯組成之評價上數罪，合併為科刑
    一罪，其所對應之刑罰，亦合併其評價上數罪之數法定刑，
    而為一個處斷刑。易言之，想像競合犯侵害數法益者皆成立
    犯罪，論罪時必須輕、重罪併舉論述，同時宣告所犯各罪名
    ，包括各罪有無加重、減免其刑之情形，亦應說明論列，量
    刑時併衡酌輕罪部分量刑事由，評價始為充足，然後依刑法
    第55條前段規定「從一重處斷」，非謂對於其餘各罪可置而
    不論。因此，法院決定處斷刑時，雖以其中最重罪名之法定
    刑，做為裁量之準據，惟於裁量其輕重時，仍應將輕罪合併
    評價在內（最高法院108年度台上字第4405、4408號判決意
    旨）。亦即，除非輕罪中最輕本刑有較重於重罪之最輕本刑
    ，而應適用刑法第55條但書規定重罪科刑之封鎖作用，須以
    輕罪之最輕本刑形成處斷刑之情形以外，則輕罪之減輕其刑
    事由若未形成處斷刑之外部性界限，自得將之移入刑法第57
    條或第59條之科刑審酌事項內，列為是否酌量從輕量刑之考
    量因子。是法院倘依刑法第57條規定裁量宣告刑輕重時，一
    併具體審酌輕罪部分之量刑事由，應認其評價即已完足，尚
    無過度評價或評價不足之偏失（最高法院109年度台上字第3
    936號判決意旨參照）。準此：
　⒈參與犯罪組織者，其參與情節輕微者，得減輕或免除其刑，
    組織犯罪防制條例第3條第1項但書定有明文。查本件被告參
    與本案之詐欺集團犯罪組織，擔任取款車手，所為固有不該
    ，惟衡酌其參與上開犯罪組織並非核心人物，其參與情節尚
    屬輕微，原應依組織犯罪防制條例第3條第1項但書規定減輕
    其刑，雖其等參與組織罪係屬想像競合犯其中之輕罪，惟本
    院於後述量刑時仍當一併衡酌該部分減輕其刑事由。
　⒉組織犯罪防制條例第8條第1項規定：「犯第3條之罪自首，並
    自動解散或脫離其所屬之犯罪組織者，減輕或免除其刑；因
    其提供資料，而查獲該犯罪組織者，亦同；偵查及審判中均
    自白者，減輕其刑。」、洗錢防制法第16條第2項規定：「
    犯前2條之罪，在偵查或審判中自白者，減輕其刑。」本案
    卷存證據無法證明被告就參與犯罪組織部分有自首，或有因
    其提供資料而查獲該犯罪組織，故無從依組織犯罪防制條例
    第8條第1項前段規定減輕或免除其刑；至於被告雖自白、坦
    認上開組織犯罪防制條例、洗錢防制法之罪名，原應依前述
    規定減輕其刑，然此均係屬想像競合犯其中之輕罪，僅得由
    本院於後述量刑時一併衡酌該部分減輕其刑事由，即屬評價
    完足。　　　
三、撤銷改判之理由：
  ㈠原審就被告上揭犯行，認事證明確，予以論罪科刑，固非無
    見。惟查：⒈被告就附表一編號1部分，係屬被告參與本案詐
    欺集團之「首犯」，尚構成組織犯罪防制條例第3條第1項後
    段之參與犯罪組織罪，原判決漏未審酌，即有未當，應由本
    院將原判決此部分撤銷，其定執行刑亦失所附麗，應併予撤
    銷。⒉被告之犯罪所得既然是按其提領之款項計算5％，且起
    訴書所載「提領不明款項」部分之犯罪事實未經起訴，已如
    上述，則犯罪所得之計算即無從逕以起訴書所認之「就甲乙
    帳戶全數提款之款項概數為基準」，由「小忠」給付之「50
    00元」、「8000元」為依據（實際應沒收追徵之金額詳下述
    ），原判決逕以上開金額為犯罪所得之沒收追徵，顯然不利
    被告，稍有疏漏。是原判決有上開可議之處，自應由本院予
    以撤銷改判；且原判決乃因適用法條不當而撤銷之，本案雖
    係由被告提起上訴，不受不利益變更禁止原則之拘束，附此
    敘明。
　㈡爰以行為人之責任為基礎，審酌詐欺集團猖獗盛行之今日，
    對民眾財產危害甚鉅，已廣為報章媒體所披露，被告正值壯
    年，卻不思以正當途徑獲取財物，猶因積欠他人款項而配合
    加入本案詐欺集團，致使無辜之被害人上當受騙，嚴重破壞
    社會秩序以及人與人間之根本信賴，所為本屬不該，但考量
    被告犯後於偵審中始終坦承犯行（包含自白參與組織犯罪、
    洗錢犯罪），犯後態度良好，兼衡被告犯罪動機、目的、自
    承專科畢業之智識程度、勉持之家庭生活經濟狀況（見本院
    卷第136頁）、迄今未能賠償被害人之情狀，暨其於附表一
    編號1提領及上繳款項之金額、犯罪所得之金額、角色分工
    （被告非處於本案詐欺集團之核心人物）等一切情狀，就被
    告所犯如附表一編號1之罪，量處如主文第2項所示之刑。暨
    參以被告乃基於同一犯罪動機反覆實施，且被告各次提款之
    方式、態樣並無二致，各次詐欺犯罪之詐術、施詐情節亦甚
    類似，數罪責任非難之重複程度較高，在刑法第51條第5款
    所定之外部界限內，及比例原則、平等原則、責罰相當原則
    、重複評價禁止原則之內部界限範圍內，綜合判斷其整體犯
    罪之非難評價、各罪間關係、法益侵害之整體效果，並適度
    反應其犯罪行為之不法與罪責程度，及對其施以矯正之必要
    性，且貫徹刑法公平正義之理念，定應執行之刑如主文第5
    項所示。
　㈢按行為人以一行為觸犯組織犯罪防制條例第3條第1項後段之
    參與犯罪組織罪，及刑法第339條之4第1項第2款之加重詐欺
    取財罪，依刑法第55條前段規定從一重之加重詐欺取財罪處
    斷而為科刑時，於有預防矯治其社會危險性之必要，且符合
    比例原則之範圍內，由法院依組織犯罪防制條例第3條第3項
    規定，一併宣告刑前強制工作（最高法院刑事大法庭108年
    度台上大字第2306號裁定參照）。是以，行為人以一行為觸
    犯組織犯罪防制條例第3條第1項後段之參與犯罪組織罪及刑
    法第339條之4第1項第2款之加重詐欺取財罪，依想像競合犯
    規定，從一重之加重詐欺取財罪處斷而為科刑時，因所犯輕
    罪(參與犯罪組織罪)之刑罰以外之法律效果，即組織犯罪防
    制條例第3條第3項強制工作之規定，並未被重罪所吸收，仍
    應一併適用。惟該條例所規定之強制工作，性質上原係對於
    有犯罪習慣，或因遊蕩、懶惰成習而犯罪者，所為之處置，
    修正後該條例既已排除常習性要件，從而，本於法律合憲性
    解釋原則，依司法院釋字第471號關於行為人有無預防矯治
    其社會危險性之必要，及比例原則等與解釋意旨不相衝突之
    解釋方法，為目的性限縮，對犯該條例第3條第1項之參與犯
    罪組織罪者，視其行為之嚴重性、表現之危險性、對於未來
    行為之期待性，以及所採措施與預防矯治目的所需程度，於
    有預防矯治其社會危險性之必要，且符合比例原則之範圍內
    ，由法院依該條例第3條第3項規定，一併宣告刑前強制工作
    。本件被告雖加入本案詐欺集團擔任車手角色，惟其僅是聽
    從指揮之人，並非居於詐欺集團之主導或管理之地位，而此
    舉與破壞金融秩序之重大吸金案，尚不能相比，且被告於本
    院審理中一再表示希望賠償各該被害人，甚有悔意，另被告
    本案發生以前於通訊行受雇擔任業務，從事正當工作，且除
    該同一詐欺集團之另案犯罪外，最近之幫助詐欺前案行為乃
    是於107年間（見本院卷第38至43頁之本院被告前案紀錄表
    ），距本案發生已逾1年以上，且非屬共同正犯，難認有犯
    罪習慣，應係當時需款孔急、欠缺正確法治觀念所致，堪信
    對其施以一般預防之刑罰即足達到制裁及教化之目的，縱再
    予其機構性保安處分，仍無益於其再社會化，況其經量處如
    主文所示之刑，已足以完全評價及處罰其應負之罪責，倘再
    予以宣告強制工作，實有悖於比例原則，爰裁量不依組織犯
    罪防制條例第3條第3項規定宣告強制工作。
　㈣沒收：　 
　⒈按犯罪所得之沒收，以各人實際所得者為限，故2人以上共同
    犯罪，應各按其利得數額負責，至於犯罪所得之多寡，應由
    事實審法院綜合卷證資料及調查所得認定之。經查，被告就
    本案犯行獲得以所提領金額5％計算之犯罪所得，業據被告於
    警詢時供述在卷（見偵卷第7頁背面；原審卷第55頁），卷
    內亦乏事證顯示被告獲有其他報酬，是本件如附表一編號1
    至5之被害人受騙款項之總額為18萬4943元，其中附表一編
    號1遭詐騙之6萬4123元款項中，被告僅領取其中6萬4000元
    ，附表一編號2遭詐騙之1萬6502元款項中，被告僅領取其中
    1萬6005元，有此甲帳戶之歷史交易明細在卷可考（見偵卷
    第13頁），於計算被告所領贓款時，自應扣除上開無證據證
    明為被告所提領之款項金額（至於超額提領部分，自應以各
    被害人遭詐騙之金額為準）。故被告所提領本案如附表一編
    號1至5各被害人之詐騙贓款為18萬4323元（計算式：18萬49
    43元-123元-497元=18萬4323元），以該金額之5％計算，估
    算本案被告之犯罪所得為9216元（小數點後四捨五入計算）
    ，上開款項均未扣案，均應依刑法第38條之1第1項前段規定
    諭知沒收，並依同條第3項規定，於全部或一部不能沒收或
    不宜執行沒收時，追徵其價額。另依修正後刑法關於沒收規
    定，既屬獨立於刑罰及保安處分之其他法律效果，只須依法
    於主文內為沒收之宣告，及於判決書內敘明沒收所依憑之證
    據暨其認定之理由即可，非必拘泥於其所犯罪刑之主文項下
    宣告沒收（最高法院106年度台上字第709號判決意旨參照）
    。
　⒉至於洗錢防制法第18條規定：「犯第14條之罪，其所移轉、
    變更、掩飾、隱匿、收受、取得、持有、使用之財物或財產
    上利益，沒收之；犯第15條之罪，其所收受、持有、使用之
    財物或財產上利益，亦同（第1項）。」該項立法理由略以
    ：「現行條文僅限於沒收犯罪所得財物或財產上利益，而未
    及於洗錢行為標的之財物或財產上利益，爰予修正。」是可
    知洗錢防制法該項之規定，僅在將非屬於犯罪行為所得之洗
    錢行為標的納入沒收之範圍，而不在沒收已非屬於犯罪行為
    人所得支配之洗錢行為標的。本案詐欺集團詐騙所得款項，
    扣除被告上開犯罪所得外，業經上繳詐欺集團，已非被告所
    有，又不在被告實際掌控中，被告對之並無所有權及事實上
    管領權，此部分財物即不在得予沒收之範圍，併此敘明。　
    　 
四、上訴駁回之理由（即犯罪事實欄之附表一編號2至5）：　　
　㈠原審詳為調查，認被告就附表一編號2至5所示部分罪證明確
    ，並說明審酌被告前已有幫助詐欺之前科紀錄，素行非佳，
    又正值青壯，卻不思正途賺取錢財，甚而加入詐欺集團擔任
    車手提領款項。共同牟取不法報酬，不僅俾使該詐騙集團成
    員得以遂行詐欺行為，嗣又能便利其等逃避司法之追緝，致
    被害人受到財產上之損害，助長原已猖獗之詐騙歪風，所為
    實值非難；為念其犯後以坦承犯行（就此顯已審酌自白洗錢
    犯罪），兼衡其自述專科畢業之智識程度，打臨時工維生之
    經濟狀況；暨其犯罪動機、目的、手段、所生之損害等一切
    情狀，就上開各罪，均量處有期徒刑1年2月（即如附表二編
    號2至5所示）。認原審之認定事實及適用法律均無違誤，量
    刑亦屬妥適。
  ㈡被告上訴主張：原判決量刑太重，請求從輕量刑等語。惟按
    刑事審判旨在實現刑罰權分配正義，故法院對有罪被告科刑
    ，應符合罪刑相當原則，使輕重得宜，罰當其罪，以契合社
    會法律感情，此所以刑法第57條明定科刑時應審酌一切情狀
    ，尤應注意該條所列10款事項以為科刑輕重之標準，俾使法
    院就個案量刑，能斟酌至當。量刑輕重係屬事實審法院得依
    職權自由裁量事項，苟已斟酌刑法第57條各款所列情狀而未
    逾越法定刑度，不得遽指為違法（最高法院98年台上字5002
    號判決意旨參照）。本件原判決業以被告之責任為基礎，審
    酌刑法第57條各款所列情形，分別就被告之素行、犯罪動機
    、目的、手段、犯後態度、智識程度、經濟狀況、被害人所
    受損害、其犯罪所得等為科刑輕重標準之綜合考量，在法定
    刑度內，斟酌科刑，尚無偏執一端，致明顯失出失入之違法
    或不當，客觀上不生量刑裁量權濫用或違反比例原則、罪刑
    均衡原則之情形，自無違法之可言。被告徒以前詞上訴主張
    原審量刑過重，請求再予輕判云云，難認有據。從而，被告
    就此部分之上訴，為無理由，應予駁回。　  
據上論斷，應依刑事訴訟法第368條、第369條第1項前段、第364
條、第299條第1項前段，組織犯罪防制條例第3條第1項後段，洗
錢防制法第2條第2款、第14條第1項，刑法第11條前段、第28條
、第339條之4第1項第2款、第55條、第51條第5款、第38條之1第
1項前段、第3項，刑法施行法第1條之1第1項，判決如主文。
本案經檢察官吳志中提起公訴，檢察官壽勤偉到庭執行職務。
中　　華　　民　　國　　110 　年　　4 　　月　　29　　日
                  刑事第十一庭  審判長法　官  周煙平
                                      法　官  吳炳桂
                                      法　官  陳俞伶
以上正本證明與原本無異。
如不服本判決，應於收受送達後20日內向本院提出上訴書狀，其
未敘述上訴之理由者並得於提起上訴後20日內向本院補提理由書
（均須按他造當事人之人數附繕本）「切勿逕送上級法院」。
                                      書記官  朱家麒
中　　華　　民　　國　　110 　年　　4 　　月　　30　　日
附錄：本案論罪科刑法條全文
組織犯罪防制條例第3條第1項：
發起、主持、操縱或指揮犯罪組織者，處3年以上10年以下有期
徒刑，得併科新臺幣1億元以下罰金；參與者，處6月以上5年以
下有期徒刑，得併科新臺幣1千萬元以下罰金。但參與情節輕微
者，得減輕或免除其刑。

中華民國刑法第339條之4
犯第三百三十九條詐欺罪而有下列情形之一者，處1年以上7年以
下有期徒刑，得併科1百萬元以下罰金：
一、冒用政府機關或公務員名義犯之。
二、三人以上共同犯之。
三、以廣播電視、電子通訊、網際網路或其他媒體等傳播工具，
    對公眾散布而犯之。前項之未遂犯罰之。

洗錢防制法第2條
本法所稱洗錢，指下列行為：
一、意圖掩飾或隱匿特定犯罪所得來源，或使他人逃避刑事追訴
    ，而移轉或變更特定犯罪所得。
二、掩飾或隱匿特定犯罪所得之本質、來源、去向、所在、所有
    權、處分權或其他權益者。三、收受、持有或使用他人之特
    定犯罪所得。

洗錢防制法第14條
有第二條各款所列洗錢行為者，處7年以下有期徒刑，併科新臺
幣5百萬元以下罰金。
前項之未遂犯罰之。
前二項情形，不得科以超過其特定犯罪所定最重本刑之刑。

附表一
編號 被害人 詐欺手段 匯款時間 匯款金額 （新臺幣） 匯入帳戶 被告領款時間 被告領款地點 被告領款金額 （新臺幣） 被告領款畫面相關卷頁 1 蔡○真 詐欺集團成員於109年4月17日晚間9時38分許假冒為「愛上生鮮」網站客服人員電聯被害人，並佯稱：因公司網路系統故障，將自動扣款云云，致被害人陷於錯誤。 109年4月17日晚間10時2分許，以網路銀行操作方式 6萬4123元 甲帳戶 109年4月17日晚間10時14分、15分許 新竹經國郵局 （新竹市○○路0段00號1樓） 6萬元、 4000元 偵卷第10、11、17頁 2 張○華 詐欺集團成員於109年4月14日晚間10時17分許假冒「MOMO購物台」網站客服人員電聯被害人，佯稱：因錯誤購買電暖扇6組，需要至提款機前操作變更云云，致被害人陷於錯誤。 109年4月17日晚間10時17分許，至新竹縣竹北市光明郵局提款機操作。 1萬6502元 甲帳戶 109年4月17日晚間10時22分許 統一超商竹揚店 （新竹市○○路00號） 1萬6005元 偵卷第10、11、17頁 3 許○岑 詐欺集團成員於109年4月20日晚間6時30分許假冒「86小舖」網站客服人員電聯被害人，佯稱：因會員費操作錯誤，需要至提款機前變更云云，致被害人陷於錯誤。 109年4月20日晚間7 時14分、46分許，至嘉義市大林鎮南華大學內之提款機操作。 2萬9989元 1萬4345元 乙帳戶 109年4月20日晚間7時50分、54分許 清華大學郵局 （新竹市○○路0段00號） 統一超商高清店 （新竹市○○路0號） 6萬元、 1萬4005元 偵卷第10、12、17、24至26頁 4 羅○珊 詐欺集團成員於109年4月20日晚間6時30分許假冒「86小舖」網站客服人員電聯被害人，佯稱：因會員費操作錯誤，需要至提款機前變更云云，致被害人陷於錯誤。 109年4月20日晚間7 時57分許，至桃園市○○區○○○路0段0號統一超商內之提款機操作。 2萬9985元 乙帳戶 109年4月20日晚間8時7分許 新竹東園郵局 （新竹市○○路000巷0號） 3萬元 偵卷第10、12、17、26至27頁 5 劉○瑋 詐欺集團成員於109年4月20日下午4時49分許假冒「TAAZE讀冊生活」網站客服人員電聯被害人，佯稱：因系統會員身分操作錯誤，將按時自動扣款，需要至提款機前變更云云，致被害人陷於錯誤。 109年4月20日晚間8 時28分許，至臺北市○○區○○街00號之全家超商華德店之提款機操作。 2萬9999元 乙帳戶 109年4月20日晚間8時38分、39分許 萊爾富超商新竹竹磬店 （新竹市○○路000號1樓） 2萬0005元 1萬0505元 偵卷第10、12、17、31至33頁 

附表二
編號 對應之犯罪事實 原判決之罪名及宣告刑 本判決之罪名及宣告刑 1 附表一編號1 三人以上共同詐欺取財罪，處有期徒刑壹年貳月。 三人以上共同詐欺取財罪，處有期徒刑壹年參月。 2 附表一編號2 三人以上共同詐欺取財罪，處有期徒刑壹年貳月。 上訴駁回。 3 附表一編號3 三人以上共同詐欺取財罪，處有期徒刑壹年貳月。 上訴駁回。 4 附表一編號4 三人以上共同詐欺取財罪，處有期徒刑壹年貳月。 上訴駁回。 5 附表一編號5 三人以上共同詐欺取財罪，處有期徒刑壹年貳月。 上訴駁回。